臺灣高等法院臺中分院刑事判決　　　　　　　　　九十一年度上訴字第一四二一號
　　上　訴　人　臺灣台中地方法院檢察署檢察官
　　被　　　告　甲○○
右上訴人因被告偽造文書等案件，不服臺灣臺中地方法院中華民國九十一年七月三十
一日第一審判決（民國九十一年度訴字第五五一號，起訴案號：臺灣臺中地方法院檢
察署民國九十年度偵字第二二０四四號），提起上訴，本院判決如左：
      主  文
上訴駁回。
      理  由
一、公訴意旨略以：甲○○與王利成（所涉侵占罪嫌部分業經公訴人處分不起訴在案
    ）、王利明及乙○○等人均為王廖碧霜之子女（另張麗姿已出養），王廖碧霜於
    民國八十九年一月十三日上午九時十分許，在臺北縣土城市○○路十三號前，遭
    吳子通駕車撞擊死亡後，甲○○竟基於概括之犯意，於原審判決附表所示之時間
    ，持王廖碧霜交由其保管之存褶及印章至銀行，連續在取款憑條、匯款單上填載
    金額並蓋用王廖碧霜之印章後，持交由櫃臺人員，使銀行陷於錯誤，而交付或匯
    款予甲○○或其指定帳戶，其詳情如原審判決附表所示，足以生損害於王廖碧霜
    之繼承人及銀行關於提款人之管理判定。其後王廖碧霜喪事辦完後，因乙○○清
    查王廖碧霜之財產，始發覺上情，因認被告涉犯行使偽造私文書，及詐欺取財罪
    嫌。
二、本院審理結果，認被告犯罪不能證明，其證據及理由，已經第一審判決書理由欄
    詳為記載，現引用之（如附件）。
三、上訴意旨略以：被告明知其母王廖碧霜已死亡，仍以王廖碧霜之名義連續於原審
    判決附表所示之時間、地點將存款提領一空，實難認為欠缺犯意之故意，即使被
    告所辯負責王廖碧霜晚年生活及喪葬事宜，及王廖碧霜名下房地已被告訴人向銀
    行貸款並設定抵押等各節為真，也不因此使被告取得單獨繼承之權利，應僅為應
    繼分清算之民事問題，與被告犯罪成立與否無涉等語。
四、惟查：王廖碧霜死亡後，除其他法定繼承人拋棄繼承，或有其他喪失繼承權之情
    事外（參照民法第一千一百七十四條、第一千一百四十五條之規定），依現行法
    制固然不能使被告取得單獨繼承之權利；惟民事繼承之法律關係甚為複雜，因遺
    產成為公同共有，其管理處分除民法繼承編有特別規定外，應依民法八百二十八
    條第一項、第二項之規定，處理遺產分割時，依法尚應考慮特種贈與歸扣、債務
    扣還等問題（民法一千一百六十四條以下），及繼承費用支付之問題（一般認為
    喪葬費用屬於繼承之費用，依民法第一千一百五十條之規定，由遺產支付之），
    細節甚多，而我國臺灣社會繼受西方法制為時未久，法制雖能短時間內繼受，但
    人民法律觀念則無法一夕改變，我國臺灣社會上一般人處理遺產事務時，未必，
    也無能力均依民法繼承編所規定之方式進行（試以臺灣光復初期辦理土地權利憑
    證繳驗及換發權利書狀時為例，當時社會上尚存有死者仍有「權利能力」之觀念
    ，而以死者之名義申報登記為所有權人或他項權利人之情形，故為配合現行法制
    ，政府訂有「臺灣光復初期誤以死者名義申辦土地總登記處理要點」作為處理之
    依據），如為處理喪葬事宜，繼承人逕以被繼承人之名義向銀行提領存款，而未
    依民法規定之方式，先將原本被繼承人之存款改為全體被繼承人之名義再進行存
    提，並非少見，類此情形，雖與民法之規定不符，亦難逕指為繼承人有偽造文書
    或對銀行施以詐術之故意；被告既係依王廖碧霜之遺願處理遺產，主觀上係代理
    死者處理事務，實不能認為有何犯罪之故意。
五、綜合前述以觀，原審以不能證明被告犯罪，依刑事訴訟法第三百零一條第一項規
    定，諭知被告無罪之判決，認事用法並無不合，檢察官上訴意旨指摘原判決不當
    ，為無理由，應予駁回。
六、依刑事訴訟法第三百七十三條、第三百六十八條，判決如主文。
本案經檢察官丙○○到庭執行職務。
中        華  　    民        國  九 十 一  年    十二    月    十 　   日
                                  臺灣高等法院臺中分院刑事第十庭
                                        審判長法  官　林　照　明
                                              法　官　蔡　名　曜
                                              法　官　王　    銘
右正本證明與原本無異。
如不服本判決應於收受送達後十日內向本院提出上訴書狀，其未敘述上訴之理由者並
得於提起上訴後十日內向本院補提理由書（均須按他造當事人之人數附繕本）。
                                              書記官　陳  妙  瑋
中        華  　    民        國  九 十 一  年    十二    月    十二    日
                        Ｋ
